最高法院民事判決　　　　　　　　　　　　　　　八十六年度台上字第二六九八號
　　上　訴　人　財政部國有財產局
　　法定代理人　劉金標
　　上　訴　人　交通部
　　法定代理人
　　兼 右一 人
　　訴訟代理人　蔡兆陽
　　共　　　同
　　訴訟代理人　張迺良律師
　　被 上訴 人　甲○○
　　訴訟代理人　林辰彥律師
　　被 上訴 人　乙○○
　　　　　　　　陳素月
　　　　　　　　李淑嬛
右當事人間請求返還土地事件，上訴人對於中華民國八十五年三月十九日台灣高等法
院第二審更審判決（八十四年度重上更(一)字第八號），提起上訴，本院判決如左：
    主  文
上訴駁回。
第三審訴訟費用由上訴人負擔。
    理  由
本件上訴人交通部之法定代理人，於民國八十五年六月十日變更為蔡兆陽，經其具狀
聲明承受訴訟，核無不合。先予明。
次查，被上訴人主張：坐落台北市○○區○○段四小段三五一號土地（下稱系爭土地
）係伊等與訴外人李基得共有，上訴人財政部國有財產局（下稱國產局）所有如第一
審判決附圖（下稱附圖）編號一至九號所示建物，即門牌台北市○○○路○段六八巷
三○號房屋（下稱系爭建物），無權占用該土地中之一六二點四四平方公尺。國產局
並將該房屋撥交上訴人交通部管理，再由交通部交與第一審共同被告費張心漪、丁善
理居住，致伊無法利用該土地，受有損害等情，爰本於所有權之作用，求為命：(一)交
通部及費張心漪、丁善理自系爭建物內遷出；(二)國產局將系爭建物拆除，並自民國七
十九年四月十二日（按：被上訴人取得系爭土地所有權之日）起至八十年六月三十日
止，按月給付：被上訴人甲○○、乙○○各新台幣（下同）一萬一千六百九十五元六
角，被上訴人陳素月、李淑嬛各五千八百四十七元八角；及自八十年七月一日起至拆
除房屋之日止，按月給付甲○○、乙○○各一萬五千一百二十三元一角，陳素月、李
淑嬛各七千五百六十一元五角之判決。（按：被上訴人逾上開請求部分，業經第一審
判決其敗訴確定。又被上訴人請求費張心漪、丁善理遷讓部分，經更審前原審判決被
上訴人勝訴後，未據費張心漪、丁善理聲明不服，亦告確定。）
上訴人則以：系爭建物係屬政府向訴外人中國、中央兩航空公司接收之國有財產。該
接收既基於國家權力關係而為，即屬公法上之合法行為，並原始取得所有權。伊占有
系爭土地不能謂係無權占有。且該建物基地之一部分屬國有土地，於建築之初，縱有
越界情事，然鄰地所有人即系爭土地原所有人徐昌年未為異議，仍不能再請求移去該
建物。況系爭土地及建物，原同屬徐昌年所有，其分開先後出賣，亦應繼續原來之法
律關係，而有民法第四百二十五條及最高法院四十八年台上字第一四五七號判例之適
用。加之，上訴人國產局已因時效取得地上權及使用權，被上訴人又係惡意取得系爭
土地，應不受法律之保護，其請求伊等遷讓，拆屋及賠償損害，尤非有理等語，資為
抗辯。
原審以：系爭土地原係訴外人徐昌年所有，嗣移轉為訴外人范邦弘所有，再由被上訴
人及訴外人李基得買受登記為共有之事實，有土地登記簿謄本為憑，堪認為真正。該
土地登記簿謄本上既從未以上訴人所指之「中國、中央兩航空公司」名義登記為所有
人，經核上訴人提出之行政院令、外交部函及交通部接收兩航資產經過清冊等文件所
載內容，上訴人「接管」（非上訴人所稱之「接收」）之前開兩航空公司在台資產，
亦未包括系爭土地在內。則被上訴人就系爭土地依法所為之所有權登記，在另由真正
所有人對之提起塗銷登記之訴，並獲得勝訴確定判決之前，自有絕對之效力。上訴人
空言辯稱：被上訴人非系爭土地所有人，竟惡意取得土地，應不受法律之保護云云，
顯無足取。雖前開行政院、交通部函令及接管清冊等件所載之「武昌新村十六號」「
台北市○○○路○段六十二巷三十號」「台北市○○○路六十八巷三十號」等建物，
係屬同一標的物，而可認系爭土地上之系爭建物，屬於上訴人接管之不動產，惟觀之
行政院、交通部及外交部往來之各該函文所示，均非使用「接收」等具公法上剝奪人
民權利之文字，而係以「讓售」、「定購」、「墊付」等民事上交易性質及「移交接
管」等機關間財產交管性質之文字出之，已見上訴人之取得系爭建物，並非本於國家
權力關係之「接收」，且關於系爭建物登記之土地使用權證明書、建物使用申請書、
台北市工務局執照等件上，均未有任何「接收」之記載，上訴人交通部製作之「接收
（接管）兩航資產案經過清冊」內復明載：「武昌新村……十六號（系爭建物）……
原由中航『定購』……未交清價款時，發生兩航事變，本部（交通部）遷台後，曾『
墊付尾款』美金二萬一千元結案」等詞，益證系爭建物係因中航「定購」後，由交通
部「墊付買賣尾款」，始奉令予以接管。此與因剝奪人民財產權之公法上「接收」行
為，尚屬有別。上訴人據此抗辯，其非無權占有系爭土地，仍非可採。前開系爭建物
使用申請書及系爭土地原所有人徐昌年出具之土地使用權證明書上經明載系爭建物之
起造人為訴外人劉真銅，可見該建物原始取得人非徐昌年，訴外人丁武始之信箋屬回
憶推測之語，不足為有利於上訴人之證明。是系爭土地及系爭建物，既非本屬徐昌年
一人所有，不論上訴人接管系爭建物前，兩航公司究向何人「定購」系爭建物，即均
無最高法院四十八年台上字第一四五七號判例所示「土地及房屋同屬一人，而將土地
及房屋同時或先後出賣……應推斷土地承買人默許房屋承買人繼續使用土地」等情之
適用。上訴人謂其與被上訴人間可繼續原有之法律關係，而依民法第四百二十五條規
定之「買賣不破租賃」原則，被上訴人不得指上訴人係無權占有云云，自無足取。況
系爭土地原所有人徐昌年出具之使用權同意書，核其性質，係屬使用借貸，非租賃，
多年來包括上訴人在內之系爭建物所有人，又未支付土地租金或另行支付建物占用土
地之相當對價予系爭土地所有人，亦見相互間純屬使用借貸關係，當無租賃及民法第
四百二十五條規定之適用，不能拘束嗣後取得系爭土地所有權之被上訴人。從而，被
上訴人以上訴人係無權占有系爭土地，因本於所有權之作用，請求上訴人除去其占有
，即屬正當。系爭建物（包括一、二層）如附圖所示編號一、二、七等部分，係原國
有系爭建物之主體建物，上訴人交通部「增建」之編號三、四、六、八、五、九等部
分，均為附屬建物，當屬原有編號一、二、七號主體建物之重要成分。而該建物占用
系爭土地部分計一六二‧四四平方公尺，為上訴人所不爭執，並有複丈成果圖為憑。
被上訴人據此請求上訴人交通部自系爭建物內遷出，由上訴人國產局將該建物拆除，
為無不合，應予准許。其請求國產局賠償相當於土地租金之損害金，亦屬有理。經依
土地法第一百零五條、第九十七條規定，斟酌該占用系爭土地之建物係供員工宿舍使
用等狀況，認被上訴人所得請求之損害金以系爭土地之申報地價年息百分之六為適當
。準此，依被上訴人之應有部分比例（甲○○、乙○○各四分之一、陳素月、李淑嬛
各八分之一、另四分之一為訴外人李基得所有），核算結果，上訴人國產局自七十九
年四月十二日起至八十年六月三十日止應按月給付被上訴人甲○○、乙○○各一萬一
千六百九十五元六角，按月給付陳素月、李淑嬛各五千八百四十七元八角，並自八十
年七月一日起至拆屋之日止，按月給付甲○○、乙○○各一萬五千一百二十三元一角
，按月給付陳素月、李淑嬛各七千五百六十一元五角。被上訴人於上述金額範圍內之
請求，為有理由。均應准許。為原審心證之所由得，並明兩造其餘攻擊防禦方法，
與判決之結果不生影響，不予論述之意見，因予維持第一審所為被上訴人勝訴之判決
，駁回上訴人之上訴，於法洵無違誤。上訴論旨猶以：系爭建物，係政府「接收」之
國有財產，上訴人非無權占有系爭土地。訴外人劉真銅並非該建物之原所有人等詞，
指摘原審採證認事之職權行使為不當，求予廢棄原判決，非有理由。又系爭建物係劉
真銅徵得系爭土地原所有人徐昌年之同意所興建，為原審合法確定之事實，顯不生民
法第七百九十六條規定之「越界建築」，土地所有人是否可請求移去該建築之問題。
原判決對上訴人之此項防禦方法，雖未予指駁，仍無於原判決之論斷，附此明。
據上論結，本件上訴為無理由，依民事訴訟法第四百八十一條、第四百四十九條第一
項、第七十八條，判決如主文。
中      華      民      國    八十六    年      八      月     三十     日
                              最高法院民事第七庭
                                  審判長法官  朱  錦  娟
                                        法官  蘇  茂  秋
                                        法官  蘇  達  志
                                        法官  顏  南  全
                                        法官  葉  賽  鶯
      右正本證明與原本無異
                                              書  記  官
中      華      民      國    八十六    年      九      月     十三     日
